【裁判字號】    92,上易,3002
【裁判日期】    921112
【裁判案由】    公共危險
【裁判全文】
臺灣高等法院刑事判決                          九十二年度上易字第三二號
    上  訴  人
    即 被   告  丙○○
                甲○○
    共      同
    選任辯護人  張泰昌  律師
右上訴人因公共危險案件，不服臺灣板橋地方法院九十二年度易字第三九九號，中華
民國九十二年八月二十一日第一審判決（起訴案號：臺灣板橋地方法院檢察署八十八
年度偵字第一○一三四號）提起上訴，本院判決如左：
    主  文
原判決撤銷。
丙○○、甲○○無罪。
    理  由
一、公訴意旨略以：丙○○係「高進水電行」之負責人，甲○○係「右民電熱電氣股
    份有限公司」（下稱右民公司）之配電工人。丙○○承包右民公司轉包之電力工
    程，為區分台北縣三重市○○路○段八十七巷十之二號廠房前段、後段建物之電
    費，方便計算電價，於民國八十八年一月八日，在上址換裝電錶、開關及配線。
    嗣後，該址廠房電源曾發生多次跳脫現象，未先找出電流保護器跳脫之原因，甲
    ○○又於同年月十一日下午四時許，便將裝在三○Ａ過電流保護器之變壓器一次
    側電線改接至其旁三Ｐ五過電流保護器上，待接線完成第一次接回五○Ａ過電流
    保護器恢復送電，隨即又發生跳脫現象，接著再一次送電，其原應注意用電、消
    防之安全以防止火災之發生，致上述錯綜複雜電源長期滀熱，使絕緣塑膠老化，
    終於同年月日十七時二十分許，在上址同一線路經過，由乙○○經營之「台灣金
    雞冠股份有限公司」（下稱金雞冠公司）及「速必利機器股份有限公司」（下稱
    速必利公司）之後段廠房，因電線短路引燃大火，使上址付之一炬，受有財務上
    之重大損害，案經台北縣政府警察局三重分局報告偵辦，因認被告有涉犯刑法第
    一百七十三條第二項失火燒燬
二、按犯罪事實應依證據認定之，無證據不得推定其犯罪事實；不能證明被告犯罪者
    ，應諭知無罪之判決。刑事訴訟法第一百五十四條、第三百零一條第一項分別定
    有明文。又刑事訴訟上證明之資料，無論其為直接證據或間接證據，均須達於通
    常一般之人均不致於有所懷疑，而得確信其為真實之程度，始得據為有罪之認定
    ，若其關於被告是否犯罪之證明未能達此程度，而有合理性懷疑之存在，致使無
    從形成有罪之確信，根據「罪證有疑、利於被告」之證據法則，即不得遽為不利
    被告之認定（最高法院七十六年度台上字第四九八六號判例意旨參照）。
三、公訴人認被告涉有前開犯行，無非係以被告丙○○、甲○○坦承於右揭時、地換
    電錶、開關及配線一情不諱，證人乙○○、詹順欽、曾正雄、黃桂霖、陳建文等
    之證述以及台北縣消防局八十八年三月一日調查報告書認定之火災原因調查結果
    等資料，為主要論據。
四、訊據上訴人即被告丙○○、甲○○固坦承有於右揭時、地換裝電錶、開關及配線
    等情不諱，惟均矢口否認涉有右揭公共危險犯行。被告丙○○辯稱：伊係在前段
    之總開關施工，伊只是於一月八日將五十安培改為三十安培，之後三天也沒有跳
    電，起訴書稱有多次跳電係不實在，火災應該是金雞冠之電線、無熔絲開關老舊
    ，喪失保護功能，伊沒有權利義務去檢查後段之線路，伊只是檢查總電力夠不夠
    用，施工目的是要分裝電錶等語；被告甲○○則辯稱：伊去只是將丙○○施工部
    分三十安培改為五十安培，到十日之前沒有跳過電，力廣搬進去時，分裝電錶還
    沒有安裝好，發生火災時沒有施工，施工分電錶與火災無關，是金雞冠內部短路
    造成等語。
五、經查：
（一）本案火場經燃燒後，燃燒範圍僅侷限於台北縣三重市○○路○段八十七巷十之
      二號一戶，並未延燒、波及致鄰近其他建築物，故可確定本案起火戶為台北縣
      三重市○○路○段八十七巷十之二號。經台北縣消防局實地勘查結果，發現上
      址後段廠房（金雞冠公司）臥室內所置放之傢俱、物品燃燒情形甚為平均，且
      倚靠臥室中間上方靠窗側方向燒燬、碳化，經觀察臥室磚牆木製窗框亦朝臥室
      上方天花板方向碳化較為嚴重，顯示臥室內物品係遭受來自上方天花板燃燒時
      所掉落之燒落物所延燒；另據金雞冠公司員工曾正雄現場描述，其於廠房入門
      右側換修洗衣機零件，因聞到燒焦味至臥室查看時，發現臥室上方天花板有火
      煙竄出，是以最先起火燃燒位置係位於後段廠房即金雞冠公司之臥室中間上方
      天花板靠窗側。並以(1)檢視最先起火之臥室內，並未有危險物品、化工原料或
      其容器，故可排除上述物品引燃之可能性；(2)觀察起火點處所附近並無明顯之
      縱火燃燒跡象，亦未殘留有縱火加速劑或其容器，且火災發生時，該址廠房尚
      有員工於其內工作，另本案最先起火位置係於臥室間且較靠上方天花板處，亦
      可排除因遺留火種（煙蒂）引燃之可能性；(3)本案起火點處所唯一之發火源僅
      電源配線配置於該處，經觀察該處配置於臥室上方靠窗側之電源配線燒燬情形
      甚為嚴重，並有多處已遭燒斷掉落於下方地面，且其電源配線有短路熔痕現象
      ，研判應以電氣因素（臥室中間上方天花板靠窗側所配置之電源配線短路）引
      燃之可能性較高。有該局八十八年三月一日之火災原因調查報告書一件（含火
      災原因調查報告書摘要、現場勘查人員紀錄、原因判斷、火災出勤觀察紀錄、
      談話筆錄、現場平面圖及物品配置圖、現場照片等資料）附卷可稽。
（二）本件火災之原因固係因電源配線短路所致，已如前述。惟查：
    1.證人即台北縣消防局鑑識人員許智凱於原審證稱：「短路的鑑定方法只能判斷
      短路痕是否造成火災的原因，而沒有辦法去判別是何原因造成短路。」、「無
      熔絲開關真正的功能是在於電線發生異常狀況情形下，瞬間產生跳脫，使得電
      源線處於斷電的狀態，而電線發生異常的狀況，例如電源線短路的情形，無熔
      絲開關沒有辦法消除造成跳脫的短路現象，作用只是讓它斷電。短路只是瞬間
      的現象，如果有跳脫同一條電線或同一迴路就不會異常的狀況發生，但短路瞬
      間產生的火花，如果週圍有易燃物，就會引起火災。」、「因為發生短路的這
      條電線，並沒有辦法看出是在金雞冠公司無熔絲開關的電源側與負載側 (電源
      側是指無熔絲開關之前的電線，負載側是之後的電線，一次側及二次側是相同
      的意思）。金雞冠公司的無熔絲開關有遭受火勢的波及，所以無法看出有跳電
      的現象，如果起火點的電源是在電源側，它的無熔絲開關就不會發生作用，必
      須是在無熔絲開關的負載側才能發生正常跳脫的功能。」、「（法官問：金雞
      冠的無熔絲開關在何處）在火災電場平面暨物品配置圖中起火點臥室右上角牆
      璧上。」、「（問：為何沒有看出是負載側或電源側）因為起火點的電線有很
      多條都已經斷掉了。」等語（見原審卷第三八頁至第三九頁），參諸前開火災
      原因調查報告書全文，除依現場跡證，認「以電氣因素（臥室中間上方天花板
      靠窗側所配置之電源配線短路）引燃之可能性較高」外，依現場燃燒後所殘留
      之跡證並無法證實該處電源配線發生短路現象是否因電力系統重新配置所致，
      公訴人據以認定該處電源配線是因電力系統重新配置，致發生電線短路引發火
      災，尚乏依據。
    2.被告辯稱：火災應該是金雞冠之電線、無熔絲開關老舊，喪失保護功能等語，
      核與告訴人自行委託中華民國建築技術學會鑑定結果，認定本件火災發生之原
      因很多，起火處電線（冷氣機電源）老舊，絕緣劣化，疑引起短路產生火花點
      燃火災等語（偵查卷第一三六頁至第一四一頁）相符。又證人即內政部消防署
      鑑識人員朱少龍於原審證稱：「該鑑定報告有很多是學理上分析，但沒有證據
      ，該鑑定報告所寫的都只是可能性，但很多跡證都已經燒掉了，所以無法證明
      。但電力公司蔡先生有講電力跳電是警訊，應該查明。基本上，與我們的看法
      是沒有違背的。」、「建築師公會所寫很多是學理上的，消防單位是依據現場
      物證來判斷，發現冷氣機的電線短路痕，是用以確定起火當時的通電狀態及起
      火處所。有關冷氣機絕緣體老化，是一種可能性，但發生火災就已經燒掉了，
      無法判斷是否有此現象。」（原審卷第五五頁至第五六頁），亦與上開台北縣
      消防局火災原因調查報告書中表明「現場燃燒後所殘留之跡證無法證實該處電
      源配線發生短路現象是否因電力系統重新配置所致」相符。且證人許智凱於原
      審亦證稱：「一般是絕緣裂化，就是電線外包的塑膠裂化，還有超負載的現象
      ，還有半斷線，是指電線內細小的電線，有幾條有斷裂的現象，會使電線斷裂
      的地方有發燙的現象，及積污導電，主要會發生在插座及插頭的部份。以上這
      些原因會造成電線短路的情形，就是二條電線碰觸在一起，會產生高溫、火花
      ，所以才會引起火災。在外觀上會引起短路熔痕，可以用現場目測及金相觀查
      做進一步的鑑定」等語（原審卷第三八頁）。足徵本件火災發生之發生原因可
      能性很多，而依現場燃燒後所殘留之跡證亦無法判斷電源配線發生短路之真正
      原因，故不得逕以推測方法推定本件火災之原因係因電力系統重新配置，導致
      起火點之電源配線發生短路而起火燃燒。
（三）另查，本件火災發生之時間固與被告等在力廣公司施作安裝電錶、變壓器等之
      時間相符。惟被告係向右民公司轉承包前段廠房之總開關、電錶、三相二二○
      Ｖ總開關、一一○Ｖ總開關等配電工程，而最先起火燃燒位置係後段廠房臥室
      中間上方天花板靠窗側之電源配線，已難認被告等對後段廠房之電源配線絕緣
      劣化有注意義務。又被告甲○○於本院審理時陳稱：「改為三十安培施工的部
      分是完全沒有通電的狀態，失火的時候我在等線料，即在休息中，他們二家還
      在用電。」等語（本院卷九十二年十月二十九日審判筆錄）；被告丙○○於本
      院審理時亦稱：「施工的部分還沒有接電，金雞冠的分路開關有問題且線路老
      舊，我們施工是在力廣公司，失火當時原來就在用電。」等語（本院卷九十二
      年十月二十九日審判筆錄），核與證人朱少龍於原審證稱：「tr1是指變壓器
      ，原先只提供金雞冠公司使用，後來力廣公司搬進來後，他們後來發現電力不
      夠，所以再裝一個變壓器 (tr2)，變壓器是要將二二○變成一一○供一些小家
      電及照明使用，原先只有金雞冠公司使用並沒有問題，後來發現一個變壓器不
      夠使用，他們才裝另外一個，但何時裝的，我們不知道，我們去的時候，就已
      經裝好了，但還沒有使用。」等語（原審卷第五一至第五二頁）相符。足徵火
      災發生當時，被告並未在施工，而改為三十安培施工的部分尚未開始使用，既
      尚未通電使用，即無從判斷本件火災是否係因電力重新配置不當而肇致。況證
      人朱少龍於原審亦證稱：「五十安培改成三十安培，基本上是沒有問題，但換
      裝前五十安培是否有跳電不確定，換成三十安培還是會跳電。」等語（原審卷
      第五二頁）。亦足認將電錶原有之五十安培過電保護器改為三十安培，並非造
      成跳電之原因。
六、綜上所述，本件火災之起火處經鑑定研判，係於金雞冠公司臥室中上方天花板靠
    窗側最先起火，且排除縱火或人為疏失引燃之可能性，而以該處電源配線因故短
    路致起火燃燒之可能性最大。惟電線短路之原因有多種，除因絕緣劣化外，還有
    超負載的現象、半斷線、積污導電等原因亦有引起短路之可能。本件既無證據證
    明起火原因確係因被告施作配電工程不當引起，亦無證據證明被告起火點之電源
    配線有何保養維修之責，在仍有其他引起電線短路可能之情形下，尚不能以發生
    火災當時，被告承包施作配電工程即認被告丙○○、甲○○應負過失之責。此外
    ，復查無其他積極證據足認被告丙○○、甲○○涉有公訴人所指之公共危險犯行
    。本件公訴人所舉證據，欲憑以推論被告前開犯罪，尚存有相當程度之合理懷疑
    ，被告丙○○、甲○○被訴犯罪，既不能確切證明，自應諭知無罪之判決。
七、原審不察，遽予被告論罪科刑，自有未合，被告丙○○、甲○○上訴意旨執此指
    摘原判決不當，非無理由，本院自應將原判決撤銷改判，諭知被告丙○○、甲○
    ○無罪，以免冤抑。
據上論斷，應依刑事訴訟法第三百六十九條第一項前段、第三百六十四條、第三百零
一條第一項前段，判決如主文。
本案經檢察官施慶堂到庭執行職務。
中    華    民    國    九十二    年      十一      月      十二        日
                              臺灣高等法院刑事第三庭
                                  審判長法  官  張  連  財
                                        法  官  張  傳  栗
                                        法  官  黃  金  富
右正本證明與原本無異。
不得上訴。
                                        書記官  江  采  廷
中      華      民      國    九十二    年     十一     月     十三     日


司法院資訊處製作；財團法人民間司法改革基金會備份。
